【裁判字號】    89,訴,1780
【裁判日期】    900207
【裁判案由】    偽造文書等
【裁判全文】
臺灣高雄地方法院刑事判決                        八十九年度訴字第一七八號
    公  訴  人  臺灣高雄地方法院檢察署檢察官
    被      告  甲○○
    被      告  丙○○
    被      告  乙○○
    選任辯護人  吳建勛
                吳賢明
                李偉如
右列被告等因偽造文書等案件，經檢察官提起公訴（八十九年度偵字第一一一九四號
），本院判決如左：
    主  文
甲○○、丙○○共同連續行使偽造私文書，足以生損害於他人，各處有期徒刑拾月，
均緩刑參年。
乙○○共同連續行使偽造私文書，足以生損害於他人，累犯，處有期徒刑陸月，如易
科罰金，以參佰元折算壹日。
附表編號一、二所示支票背面上之喬通實業有限公司之方型公司印文貳枚及印章壹枚
均沒收。
    事  實
一、乙○○前曾於民國八十六年間因傷害案件，經臺灣高等法院高雄分院判處有期徒
    刑三月，於八十六年十一月十三日易科罰金執行完畢，仍不知悔改。緣甲○○係
    全亦企業有限公司（下稱全亦公司）之負責人，其妻丙○○及其子乙○○均為全
    亦公司之股東，三人彼此間具有配偶及父母子女關係，甲○○因欲融通公司資金
    之便，乃囑付乙○○向其不知情之友人丁○○借用在臺灣南區郵政管理局所開立
    ，帳號為0000000─二號之空白支票十餘張，惟甲○○、丙○○及乙○○
    為增加支票債權之擔保性，俾利向他人借得票面金額之款項，竟基於偽造私文書
    之概括犯意聯絡，連續於八十八年三月二十六日起至同年八月二十六日止，在高
    雄縣鳥松鄉○○路二十七巷九號全亦公司內，甲○○在未商得喬通實業有限公司
    （下稱喬通公司）同意之下，囑丙○○偽刻「喬通實業有限公司」之方型公司章
    ，蓋用於附表編號一、二所示之支票背面，及將原先用以蓋於統一發票上之「喬
    通實業有限公司」條戳章，挪蓋用至附表編號三至八所示之支票背面，丙○○明
    知此情仍予允諾，並於附表所示各支票上蓋用全亦公司條戳章，而以偽造印章、
    印文及挪用印章之方式，表示喬通公司及全亦公司均在發票人丁○○所簽發之支
    票背書，藉此強調持有上開支票之信用性，再委由知情之乙○○多次在高雄縣鳳
    山市○○路一五四號交付支票予戊○○時，作為借用同票面金額債權之擔保，若
    逢戊○○因借款金額過高提出質疑時，便由乙○○於戊○○上址處撥電話予丙○○，丙○○乃於電話中向戊○○表示發票人丁○○係喬通公司負責人之妻，信用
    絕無問題等語，乙○○並在場附合，使戊○○難以評估供擔保支票之風險而如數
    交付所欲借貸之金額予乙○○，足生損害於戊○○及喬通公司。嗣戊○○於發票
    日屆至持附表編號四至八之支票前往提示時，因存款不足無法兌領票面金額，經
    聲請本院向喬通公司發支付命令，而喬通公司於法定期間聲明異議後，始獲悉上
    情。
二、案經戊○○訴請臺灣高雄地方法院檢察署檢察官偵查起訴。
    理  由
一、右揭事實，訊據被告甲○○及丙○○除否認有偽刻附表編號一及二支票背面喬通
    公司方型公司章，並蓋用於上外，餘均坦承不諱，核與告訴人戊○○指訴之情節
    、證人即喬通公司人員林明星之證述相符，並有如附表所示之支票八紙、退票理
    由單四紙、本院八十八年度促字第七七五Ｏ三號支付命令及民事聲明異議狀影本
    各一紙存卷可參，足證被告甲○○及丙○○之自白，與事證相符，應堪採信。至
    於被告乙○○固直陳有向證人丁○○借用支票，在被告甲○○、丙○○先與告訴
    人聯絡妥借款事宜後，由其持支票向告訴人借款等情非虛，惟矢口否認有任何共
    同行使偽造私文書之犯行，辯稱：伊持支票向告訴人借款時，支票皆以信封裝釘
    ，伊並不知發票人為丁○○之支票背面，已蓋用喬通公司之印章背書云云。經查
    ：
（一）被告甲○○、丙○○委請被告乙○○向丁○○借用支票，及於支票背面蓋用喬
      通公司印章背書之過程，業據被告甲○○供陳：伊拿自己公司的票去借錢，告
      訴人不借伊，告訴人要伊拿客票去借款才要借，附表編號五至八之支票是伊叫
      被告乙○○向他人借來的等語；被告丙○○陳以：伊知道支票是被告乙○○借
      的，因為伊也認識丁○○，蓋喬通公司印文背書及持他人支票向告訴人借款，
      是為了增加信用度等詞；被告乙○○陳稱：丁○○是伊的朋友，因被告丙○○
      請伊去借票，所以伊知道支票是要向他人借款用，票都是伊拿給告訴人的等語
      ，核與證人丁○○所就被告乙○○借予支票用途之證述，及告訴人指訴之情節
      相符，足證被告甲○○、丙○○借用支票及蓋用喬通公司印章背書之用意，係
      為增加借款債務擔保之信用，以利向告訴人貸得票面金額之意甚明。
（二）至於借款之過程，業據告訴人指陳：被告乙○○於八十八年六月三十日持附表
      編號五之支票向伊借款時，伊覺得金額太大所以準備將票拿回去還，但被告乙○○打電話給被告丙○○，被告丙○○就向伊表示，這張票是喬通公司的太太
      開的支票，不會有問題，喬通公司營運狀況良好，賺很多錢等語，核與被告丙○○於本院審理中所述：告訴人有問伊背書人與發票人是何關係，伊有表示不
      知道是否為喬通公司的太太等語相符，參諸被告乙○○於本院審理時供稱：一
      般無論客戶問什麼，伊都回答信用良好，喬通公司與丁○○並無關係等詞觀之
      ，被告乙○○既為借款之目的，事前向丁○○借用支票，且於借款時得知告訴
      人對發票人丁○○與背書人喬通公司之關係存疑，並打電話請告訴人與被告丙○○求證，則告訴人與被告丙○○之通話內容，其自難諉為不知，而被告乙○○既知支票背面已蓋有喬通公司之背書章，且此一事項為告訴人對借款風險進
      行評估時之重要參考，乃未將其向丁○○借用支票之過程據實以告，猶利用被
      告丙○○對告訴人欺罔之語，持交其所借得之支票遂行完成借款之目的，顯見
      其上開不知支票背面已蓋有喬通公司背書章云云之辯詞，即與事證未符，不足
      採信。
（三）次查，告訴人於每次借款完畢後，均會以估價單填寫被告所借取欲貼現日數之
      利息、支票面額、付款金融機構及發票日等，經核算後交予被告乙○○簽收，
      此有之估價單四紙在卷可稽，足證被告乙○○有簽名於告訴人所出具借款估算
      單之事實，質諸被告乙○○雖直承有簽名於借款估算單，惟矢口否認曾於向告
      訴人借款時看過附表所示之支票，辯陳：當時支票係用信封裝著，封口有用釘
      書機釘，伊並未看過支票，伊簽名於告訴人所填具之估價單時，估價單上是空
      白的云云，被告丙○○亦同其所辯附合其說，然此部分固據告訴人陳以：被告
      乙○○拿票去時是有用信封裝著，但沒有封緘等語，已難據以佐憑被告乙○○
      確實未曾見過被告丙○○所簽發及背書，發票人為丁○○支票之事實，另參以
      證人張偉志結證所述：被告乙○○向告訴人借款時伊在場過好幾次，被告乙○○都拿票給告訴人，告訴人會把支票拿出來一一核對，抄錄支票的日期、金額
      、利息並做核對，用算盤算過，再由被告乙○○在估價單上簽名，然後告訴人
      會拿銀行取款條寫好，再交給被告乙○○去銀行領錢，被告乙○○絕對不是在
      空白估價單上簽名的，因告訴人有時候不在家時，是由伊代收支票，但被告乙○○不是每一次都有將支票放在信封內等語，且為被告乙○○肯認確曾持票與
      證人張偉志接洽，及就估價單內容清楚核算後，再由告訴人填寫取款條提款之
      事實無訛，足證被告乙○○所辯係於空白估價單上簽名之詞，即與事證未符。
      況以被告既於告訴人核算過之借款估價單上簽名，且曾經與告訴人就借款金額
      、日數及利息等進行核算，告訴人須抄錄被告乙○○所持之支票發票日、面額
      、付款金融機構、被告所欲貼現之日數等項目，憑以計算利息並與被告乙○○
      進行核算，顯見告訴人於每次填寫估價單時，均須取出信封內所裝支票之事實
      ，被告乙○○既於告訴人依支票內容填載時在場，並就借款之金額、利息及支
      票內容等事項與告訴人進行核算，對於告訴人就其所借得發票人為丁○○之支
      票與背書人喬通公司間之關係提出質疑時，撥打電話請告訴人向被告丙○○求
      證，足徵其確已知悉所持支票背面有偽造喬通公司背書之事實，被告乙○○既
      知悉丁○○支票背面有偽造之背書，猶持之向告訴人行使，益可推知其與被告
      甲○○及丙○○間，有犯意之聯絡及行為分擔之情至明。
（四）被告丙○○及甲○○係為增加借款擔保之信用性考量，始挪用喬通公司之章戳
      背書，業如前述，惟參以附表編號一、二背面之喬通公司印文，係呈正方型而
      與附表編號三至八之條戳章不符，惟此部分業據證人林明星結證稱：伊並未授
      權被告刻喬通公司之公司章等語，足證上開印文，應係被告偽造印章蓋用後所
      呈現之結果，故本件事證明確，被告三人犯行堪予認定。
二、按背書在票據法上係表示對支票負擔保責任之意思，為法律上所規定之文書，並
    非依習慣表示一定用意之證明，最高法院著有七十年臺上字第二一六二號判例足
    資參照。被告甲○○、丙○○共同在附表編號一至八之支票上偽造喬通公司背書
    ，足使告訴人誤信喬通公司願負票據上之擔保責任，而允諾與被告等人成立借貸
    之法律關係，嗣於發票日屆至時，受有無法依票據責任向喬通公司主張票據權利
    之損害，及使喬通公司有受持票人追索之損害之虞，所為係犯刑法第二百十條之
    偽造文書罪，被告乙○○明知上開支票之背書為偽造，仍受被告丙○○之囑託持
    之向告訴人借款，核被告三人所為，均係犯刑法第二百十條、第二百十六條之行
    使偽造私文書罪。被告丙○○、甲○○共同於附票編號一至八之支票上偽造背書
    ，其偽造私文書之行為，應為行使之高度行為所吸收；其偽造印章蓋用於附表編
    號一、二之支票背面權充背書，其偽造印章及蓋用印文於該支票之行為，為渠等
    偽造私文書之階段行為，均不另論罪。被告甲○○、丙○○及乙○○就行使偽造
    私文書之犯行，有犯意聯絡及行為分擔，皆為共同正犯。渠等多次共同行使偽造
    私文書之犯行，時間緊接，犯罪構成要件相同，顯係基於概括之犯意為之，為連
    續犯，應依刑法第五十六條之規定論以一罪，並加重其刑。公訴意旨認被告於附
    表編號五至八之支票上偽造喬通公司印章，並蓋用於各該支票上偽造印文及持以
    向告訴人借款詐得同額借款等語，尚有未洽（理由容後述）。公訴意旨雖僅就被
    告三人共同行使附表編號五至八之支票偽造喬通公司背書之犯行提起公訴，惟檢
  察官就犯罪事實一部起訴者，其效力及於全部，本案被告等人尚有共同行使附表
    編號一至四支票上偽造喬通公司之背書，被告甲○○、丙○○有於附表編號一、
    二之支票上偽造印章及印文之犯行，且核與公訴意旨論列之犯行有連續犯之裁判
    上一罪，及吸收犯之實質上一罪關係，本院自應併予審究，附此敘明。被告乙○○前曾於八十六年間因傷害案件，經臺灣高等法院高雄分院判處有期徒刑三月，
    於八十六年十一月十三日易科罰金執行完畢，此有臺灣高等法院被告全國前案紀
    錄表足按，其於有期徒刑之執行完畢後五年內，再犯本件最重本刑為有期徒刑以
    上之刑之罪，為累犯，應依刑法第四十七條之規定，遞加重其刑。爰審酌被告三
    人共同以偽造背書之方式向告訴人調借款項價額甚鉅，目前尚有一百七十萬元無
    法清償，迄今未與告訴人達成和解，對告訴人所生之損害不輕，惟念被告甲○○
    、丙○○於犯罪後坦認大部分犯行，被告乙○○係承父母之命持票借款，參與情
    節較輕等一切情狀，量處如主文所示之刑，並就被告乙○○部分諭知易科罰金之
    折算標準（按中華民國刑法第四十一條業已經立法院於九十年一月四日修正，總
    統於九十年一月十日公布，自九十年一月十二日起施行，雖被告於行為時所犯本
    件最重本刑為五年以下有期徒刑之罪，依修正前刑法第四十一條之規定，並不得
    因身體、教育、職業或家庭之關係，執行顯有困難時，而宣告一元以上、三元以
    上折算一日之易科罰金，惟本案於裁判時刑法第四十一條已就所犯之最重本刑提
    高為五年以下有期徒刑之罪，而受六月以下有期徒刑或拘役之宣告者，亦得因前
    開執行顯有困難之理由易科罰金，本案被告既所犯最重本刑為五年以下有期徒刑
    之罪，且經本院量處有期徒刑六月，故依刑法二條第一項之規定，自應適用裁判
    時較有利於被告之修正後刑法第四十一條前段之規定，併此敘明）。末查被告甲○○、丙○○前未曾受有期徒刑以上刑之宣告，此有臺灣高雄地方法院檢察署刑
    案資料查註紀錄表足按，因一時圖便，短於思慮，致為本件犯行，雖渠二人並未
    與告訴人和解，惟被告甲○○目前中風，並罹有中度肢體障礙之疾，此有卷附之
    中華民國殘障手冊足考，生活起居均須被告丙○○照拂，為期渠等能積極處理他
    人所積欠之債務（詳後述），取之返還告訴人計；及其二人經此刑之教訓，信無
    再犯之虞，本院認前開對其等刑之宣告以暫不執行為適當，爰併予諭知緩刑三年
    ，用啟自新。至於被告於附表編號一、二偽造喬通公司之方型公司印章一枚及印
    文二枚，爰依刑法第二百十九條之規定不問屬於被告與否，併予諭知沒收。
三、公訴意旨尚認被告三人明知全亦公司之財務陷入困頓，被告丙○○未經喬通公司
    同意，偽刻「喬通實業有限公司」之印章一枚，蓋用於附表編號五至八之支票四
    張背面而偽造印文，以此詐術取信於告訴人，使告訴人陷於錯誤，而如數交付被
    告乙○○票面所載之款項，嗣該四紙支票均因存款不足而遭退票，因而認為被告
    三人此部分亦涉犯刑法第二百十七條、第三百三十九條第一項之偽造印文罪及詐
    欺取財罪嫌等語。訊據被告甲○○、丙○○均堅決否認有上開犯行，咸辯稱：伊
    並非故意詐騙告訴人，伊先前與告訴人間之借款事宜均是有借有還，而附表編號
    五至八之票面額共一百七十萬元係因伊公司被他人倒帳，所以無法清償積欠告訴
    人之債務，而上開支票背面之「喬通實業有限公司」印文，係伊公司先前與喬通
    公司有業務往來時所刻，平時蓋用於統一發票上，並非偽造等語。經查，被告丙○○使用附表編號五至八支票背面「喬通實業有限公司」條戳章之來源，業據證
    人林明星到庭結證稱：喬通公司之前確曾與全亦公司有業務往來，但如刻伊公司
    名稱之章，蓋用於統一發票上，應不致於使人想到會有偽造文書之問題等語，足
    證被告所辯係將該條戳章蓋用於統一發票上之語非虛，喬通公司既默許被告刻製
    公司條戳章蓋用於發票上並行之有年，則難謂此部分涉犯偽造印章之罪行，更未
    可因被告將此條戳章挪用至支票背書之結果，而反推其先前刻製此印章之合法性
    ，故公訴意旨認此部分涉犯刑法第二百十七條之罪，容有未洽。再被告所辯與告
    訴人資金往來之過程，質諸告訴人亦陳：伊在被告甲○○中風前，即有資金往來
    ，但往來多久伊已不記得了等語，參諸本院向臺灣南區郵政管理局函調附表一至
    四所示之支票，均有使告訴人兌領之紀錄，此有支票影本四紙在卷可憑，並為告
    訴人肯認上情無訛，足證被告所辯渠等與告訴人之彼此間之借貸關係，係在有借
    有還之信任關係下進行之語，洵屬有據。至於被告無法清償債務之原因，業據其
    提出林吳鳳涼、劉進忠、金葡企業商行、李世德、蔡有哲、林國龍、陳朝宗、永
    美企業行、陳柳除、鄭國光、興益企業有限公司、鄭四維、鄭財成等發票人所簽
    發之支票影本共二十七紙及退票理由單共十紙等證足稽，觀之被告所持上開支票
    ，其中發票日為八十八年八月十日、蔡有哲所簽發面額十二萬二千五百元；
    八十八年十月三十一日、陳朝宗簽發面額為二萬五千元；八十八年九月三十一
    日、陳柳除所簽發面額為十九萬五千元；八十八年八月三十一日、陳柳除所簽
    發面額為二十萬元；八十八年八月三十日、陳柳除所簽發面額為十三萬元；
    八十八年八月三十日、鄭四維所簽發面額為三十萬元；八十八年八月三十一日
    ，鄭四維所簽發面額為二十六萬五千元；八十八年十二月五日鄭財成所簽發面
    額為五十三萬元等支票，合計共一百七十六萬七千五百元，對照被告甲○○等人
    所交付予告訴人附表編號五至八之支票發票日集中在八十八年九月二十五日至十
    一月三十日，而被告復於該四紙支票之發票日期間，所持有他人將近同面額之支
    票無法兌領，顯見被告簽發丁○○之支票向告訴人借款時，無非以其持蔡有哲等
    人所簽發之支票屆期必會兌現為依憑，始於丁○○之支票上填註相近之發票日，
    準此實可推知渠等並非明知自己財務已陷於困難，而自始即有為自己不法所有之
    意圖，更未可因其事後無法清償告訴人票款，而謂渠等係藉此詐術取得告訴人票
    面金額，是以被告上開辯詞，要非虛妄，此外本院復查無其他積極證據足證被告
    三人確有公訴人所指之上開犯行，惟公訴意旨既認被告所偽造「喬通實業有限公
    司」條戳章及詐欺取財等罪，與前開論罪科刑部分具有吸收犯之實質上一罪關係
    或牽連犯之裁判上一罪關係，爰不另為無罪之諭知，併此敘明。
據上論斷，應依刑事訴訟法第二百九十九條第一項前段、刑法第二十八條、第五十六
條、第二百十六條、第二百十條、第四十一條、第四十七條、第七十四條第一款、罰
金罰鍰提高標準條例第一條前段、第二條，判決如主文。
中      華      民      國        九十      年      二      月    七    日
                                  臺灣高雄地方法院刑事第二庭
                                        法  官    李代昌
右正本證明與原本無異。
如不服本判決，應於判決送達後十日內，向本院提出上訴狀。
                                        書記官    吳韻芳
中      華      民      國        九十      年      二      月    八    日
附錄本判決論罪科刑適用法條
刑法第二百十條
偽造、變造私文書，足以生損害於公眾或他人者，處五年以下有期徒刑。
刑法第二百十六條
行使第二百十條至第二百十五條之文書者，依偽造、變造文書或登載不實事項或使登
載不實事項之規定處斷。
附表一：
┌───┬──────┬──────┬─────┬─────┬─────┐
│編 號 │ 票載發票日 │ 支票號碼   │ 面  額   │ 發票人   │ 帳  號   │
├───┼──────┼──────┼─────┼─────┼─────┤
│ 一   │八十八年五月│Ｂ１８３３９│二十五萬三│丁○○    │４１９６６│
│      │二十五日    │２９號      │千元      │          │６１─２  │
├───┼──────┼──────┼─────┼─────┼─────┤
│ 二   │八十八年六月│Ｂ１８３３９│二十六萬二│同右      │同右      │
│      │二十五日    │２８號      │千五百元  │          │          │
├───┼──────┼──────┼─────┼─────┼─────┤
│ 三   │八十八年七月│Ｂ１８３３９│三十五萬元│同右      │同右      │
│      │三十日      │３６號      │          │          │          │
├───┼──────┼──────┼─────┼─────┼─────┤
│ 四   │八十八年八月│Ｂ１８３３９│三十五萬元│同右      │同右      │
│      │二十五日    │３７號      │          │          │          │
├───┼──────┼──────┼─────┼─────┼─────┤
│ 五   │八十八年九月│Ｂ１８３３９│四十六萬元│同右      │同右      │
│      │二十五日    │３８號      │          │          │          │
├───┼──────┼──────┼─────┼─────┼─────┤
│ 六   │八十八年十月│Ｂ１８３３９│五十九萬元│同右      │同右      │
│      │三十一日    │３９號      │          │          │          │
├───┼──────┼──────┼─────┼─────┼─────┤
│ 七   │八十八年十一│Ｂ１８３３９│三十萬元  │同右      │同右      │
│      │月二十五日  │４１號      │          │          │          │
├───┼──────┼──────┼─────┼─────┼─────┤
│ 八   │八十八年十一│Ｂ１８３３９│三十五萬元│同右      │同右      │
│      │月三十日    │４０號      │          │          │          │
└───┴──────┴──────┴─────┴─────┴─────┘


司法院資訊處製作；財團法人民間司法改革基金會備份。
